【裁判字號】    97,消債更,115
【裁判日期】    970731
【裁判案由】    聲請更生程序
【裁判全文】
臺灣高雄地方法院民事裁定           97年度消債更字第115號
聲  請  人  甲○○
上列當事人聲請消費者債務清理事件，本院裁定如下：
    主  文
聲請駁回。
聲請費用由聲請人負擔。
    理  由
一、聲請意旨略以：聲請人有不能清償債務情事，前已提出債權
    人清冊，以書面向最大債權金融機構安泰商業銀行股份有限
    公司（下稱安泰銀行）請求共同協商債務清償方案，於民國
    95年4 月25日協商成立並約定每月償還新臺幣（下同）24,
    765 元，惟因聲請人於94年8 月1 日起至96年11月13日間任
    職於延龍資源科技股份有限公司之月收入約30,000元，自96
    年12月27日起至97年4 月15日止共領取72,720元之失業給付
    ，嗣於97年4 月16日起迄今任職於課強實業股份有限公司，
    月薪約40,000元，而聲請人尚需扶養父親乙○○及母親陳桂
    枝，已不符必要生活支出，故無力繼續履行原協商條件，顯
    因非可歸責於己之事由致履行有重大困難，且其無擔保或無
    優先權之債務總額未逾1,200 萬元，復未經法院裁定開始清
    算程序或宣告破產，爰聲請更生云云。
二、按債務人與金融機構協商成立者，不得聲請更生或清算，但
    因不可歸責於己之事由，致履行顯有重大困難者，不在此限
    ；本條例施行前，債務人依金融主管機關協調成立之中華民
    國銀行公會會員辦理消費金融案件無擔保債務協商機制與金
    融機構成立之協商，準用前項之規定，消費者債務清理條例
    第151 條第5 項、第6 項分別定有明文。衡諸債之關係，係
    以當事人間之信賴關係為基礎，為社會經濟組織之重要支柱
    ，故當事人於以法律行為追求自己之利益之際，亦應顧及對
    方之利益，並考量債權債務在社會上之作用，本於誠實及信
    用之原則，行使債權及履行債務。是對於已陷入經濟上困境
    之消費者，若任其於惡性循環之債務窘境中自生自滅，將衍
    生嚴重之社會問題，難以維持安定之社會經濟秩序，故為兼
    顧債權人、債務人雙方之利益，對陷於經濟上困境之消費者
    ，乃允其於消費者債務清理條例施行後，得選擇以重建型之
    更生程序或清算型之清算程序清理其債務，藉以妥適調整債
    務人與債權人及其他利害關係人間之權利義務關係，保障債
    權人獲得公平受償，並謀求消費者經濟生活之重建復甦機會
    。惟對於已與金融機構協商成立，或於本條例施行前，已依
    金融主管機關協調成立之中華民國銀行公會會員辦理消費金
    融案件無擔保債務協商機制與金融機構成立協商之債務人，
    若非因不可歸責於己之事由，致履行顯有重大困難，僅係為
    圖謀減免債務，而不為債務之履行，自有違債權契約為誠信
    契約之本旨，故依消費者債務清理條例第151 條第6 項準用
    同條第5 項前段之規定，不得聲請更生或清算，始能避免肇
    致道德危險。次按聲請更生或清算不合程式或不備其他要件
    者，法院應以裁定駁回之，但其情形可以補正者，法院應定
    期間先命補正，消費者債務清理條例第8 條亦有明文規定。
三、經查：
  (一)聲請人於95年4 月25日依「中華民國銀行公會會員辦理消費
    金融案件無擔保協商機制」與各債權銀行協商成立，當時其
    積欠銀行之總債務為2,103,103 元，每月應繳金額24,765元
    ，有協議書、無擔保債務還款計畫及安泰銀行97年6 月5 日
    民事聲請狀附卷可證，合先敘明。
  (二)本件聲請人雖陳稱其於94年8 月1 日起至96年11月13日間任
    職於延龍資源科技股份有限公司之月收入約30,000元，自96
    年12月27日起至97年4 月15日止共領取72,720元之失業給付
    ，嗣於97年4 月16日起迄今任職於課強實業股份有限公司，
    月薪約40,000元，但須扶養父親乙○○及母親陳桂枝，扣除
    應還款之金額，已無法維持最低基本生活，故其繳款至97年
    4 月止，其不得不放棄履行原協商金額云云，並提出財產及
    收入狀況說明書、債權人清冊、附有記事欄註記之全戶戶籍
    謄本、協議書、財團法人金融聯合徵信中心當事人綜合信用
    報告、勞工保險局核定通知書、保險對象投保歷史列印、財
    政部高雄市國稅局財產歸屬資料清單、財政部高雄市國稅局
    95、96年度綜合所得稅各類所得資料清單、扣繳單位為延龍
    資源科技股份有限公司之各類所得扣繳暨免扣繳憑單、債務
    協商繳款之存摺明細為證。
  (三)然按債務人與金融機構協商成立者，除非因不可歸責於己之
    事由，致履行顯有重大困難，否則不得聲請更生或清算，消
    費者債務清理條例第151 條第5 項規定意旨甚明。是債務清
    償方案成立後，應由債務人按其條件履行，如於其後發生情
    事變更，在清償期間內之收入或收益不如預期，致該方案履
    行困難甚或履行不能，而有不可歸責於己之事由，始能聲請
    更生或清算。此項規定旨在避免債務人任意毀諾已成立之協
    商，濫用更生或清算之裁判上債務清理程序，蓋以債務清償
    方案係經當事人行使程序選擇權所為之債務清理契約，債務
    人應受該成立之協議所拘束。債務人既已與金融機構協商成
    立，如認該協商方案履行有其他不適當情形，自仍應再循協
    商途徑謀求解決。經查：聲請人於95年4 月間協商成立時，
    係受僱於延龍資源科技股份有限公司，每月薪資30,000元，
    嗣於96年11月13日離職，自96年12月27日起至97年4 月15日
    止共領取72,720元之失業給付，於97年4 月16日起迄今則任
    職於課強實業股份有限公司，月薪約40,000元，此有聲請人
    之離職證明書、勞工保險局核定通知書、保險對象投保歷史
    列印等資料附卷可參；又聲請人自協商成立後之95年6 月起
    ，陸續繳款至96年11月，嗣因聲請人離職而向最大債權金融
    機構安泰銀行申請延期繳款（自96年12月至97年1 月，計2
    期），經安泰銀行核准後，聲請人亦能按月如期繳款至97年
    4 月止，此有安泰銀行97年6 月5 日民事聲請狀暨所附聲請
    人之延期繳款申請書可憑；則聲請人既於最大債權金融機構
    安泰銀行同意之延期繳款期間屆滿後，尚能於失業期間依約
    按月如期繳款，已見聲請人自延龍資源科技股份有限公司離
    職並不影響其還款能力。又聲請人繳款至97年4 月止，其自
    97年5 月起毀諾未依約繳款時，已任職於課強實業股份有限
    公司，月薪約40,000元，即聲請人毀諾時之收入情況較協商
    按月繳款期間為高，則聲請人既能依原協商條件履行，豈有
    在增加收入後，反而無法履行之理？
  (四)至聲請人固然陳稱協商條件之嚴苛，及該條件對聲請人之家
    庭、生計影響，但該協商條件既然係由聲請人與最大債權銀
    行雙方協議所達成，在客觀事實並未有顯著變動之下，上述
    情事核屬聲請人在協商時可得預見，據以評估可否履行協商
    條件之事實，與「不可歸責於己之事由致履行顯有重大困難
    」之要件不符。又聲請人既有固定收入之履行能力，縱有履
    行不便，亦得經由個別債權銀行協商程序以求適當履債。況
    聲請人於97年5 月起毀諾未依約繳款時之月薪為40,000元，
    而聲請人尚有大姊王端彩、二姊王小琳、三姊王端娜、胞弟
    王明順，此有聲請人所提家系表可參，故聲請人雙親之扶養
    費用應由聲請人及其姊弟五人共同負擔，復參酌內政部於96
    年9 月6 日以台內社字第0960139439號公告之97年度臺灣省
    低收入戶最低生活費為每人每月9,829 元，則以聲請人之每
    月薪資扣除聲請人及其雙親每月最低生活費共計13,760元【
    9829（聲請人每月生活費）＋9829×2 ÷5 （聲請人與其姊
    弟平均負擔雙親之扶養費）＝13,761（元以下四捨五入）】
    後之餘額，尚非不能履行聲請人依債務協商約定每月應償還
    之款項24,765元。準此，難認聲請人有何不可歸責於己致履
    行顯有重大困難之情形可言。
四、綜上，本件聲請人既無不可歸責之事由，依原協商條件履行
    亦非顯有重大困難，應屬聲請更生之要件不備，且又無從補
    正，依首揭條文之意旨，自應駁回其更生之聲請，爰裁定如
    主文。
中    華    民    國    97    年    7     月    31    日
              民事第四庭    法  官  郭瓊徽
上正本係照原本作成。
如不服本裁定，應於裁定送達後10日內，以書狀向本院提出抗告
，並繳納抗告費新臺幣1千元
中    華    民    國    97    年    7     月    31    日
                            書記官  邱秋珍


司法院資訊處製作；財團法人民間司法改革基金會備份。
